臺灣高等法院民事判決
109年度家上字第307號
上  訴  人  黃勝文律師即陳富遺囑執行人

被 上訴 人  李雅芳

訴訟代理人  劉安桓律師
複 代理 人  林博文律師

上列當事人間請求塗銷繼承登記事件，上訴人對於中華民國109
年8月14日臺灣桃園地方法院108年度重家繼訴字第28號第一審判
決提起上訴，本院於110年1月6日言詞辯論終結，判決如下：
    主  文
原判決廢棄。
被上訴人應將坐落桃園市○○區○○段○○○地號土地及其上同段○○○建
號建物（門牌桃園市○○區○○路○○○巷○號），於民國一百零八年七
月二十六日以繼承為原因所為之所有權移轉登記塗銷。
第一、二審訴訟費用由被上訴人負擔。
    事實及理由
一、按不變更訴訟標的，而補充或更正事實上或法律上之陳述者
    ，非為訴之變更或追加，民事訴訟法第256條定有明文。查
    ，上訴人於原審類推適用民法第767條第1項規定，請求被上
    訴人將坐落桃園市○○區○○段000地號土地暨其上同段000建號
    建物（門牌桃園市○○區○○路000巷0號房地，下稱系爭房地）
    ，於民國108年7月26日以繼承為原因之所有權移轉登記塗銷
    。嗣於本院補充說明其係基於遺囑執行人之地位，依據民法
    第1215條、第1216條規定，執行必要之職務，而依遺囑法律
    關係請求被上訴人塗銷系爭房地所有權移轉登記（見本院卷
    第116頁）。核屬不變更訴訟標的而補充及更正法律上之陳
    述，並非訴之追加，合先敘明。　　
二、上訴人主張：被繼承人陳富育有一女即被上訴人，惟陳富已
    於108年7月12日書立代筆遺囑（下稱系爭遺囑），將其所有
    系爭房地遺贈予訴外人即其妹陳華美及乾兒子劉清雲共有，
    應有部分各2分之1，並指定伊為遺囑執行人。嗣陳富於108
    年7月17日死亡，被上訴人竟於108年7月26日擅自以繼承為
    原因，將系爭房地所有權移轉登記至自己名下，妨害伊執行
    遺囑之職務。爰依系爭遺囑法律關係，求為命被上訴人塗銷
    該所有權移轉登記之判決（原審為上訴人敗訴之判決，上訴
    人不服，提起上訴)。並於本院上訴聲明：如主文所示。　
三、被上訴人則以：伊為陳富之唯一合法繼承人，系爭遺囑之見
    證人楊逸政、廖珮欣、邱元宗，均係劉清雲委託上訴人所指
    派，並非陳富所親自指定或同意；而系爭遺囑係由楊逸政事
    先擬撰，再由廖珮欣朗讀予陳富聆聽，陳富僅以點頭及回答
    「嗯」、「對」等方式示意，並非經由陳富口述；且陳富當
    時尚有自行簽署姓名之能力，竟僅由其按捺指印，不合於民
    法第1194條代筆遺囑之要件，自屬無效。況系爭遺囑之見證
    人與劉清雲具有利害關係，陳富係受見證人之誘導而為陳述
    ，難認遺囑內容出於陳富之真意等語，資為抗辯。並於本院
    答辯聲明：上訴駁回。
四、查，㈠陳富於108年7月12日作成系爭遺囑，並指定上訴人為
    遺囑執行人；㈡陳富於108年7月17日死亡，遺有系爭房地，
    被上訴人為陳富之唯一繼承人；㈢系爭房地於108年7月26日
    以繼承為原因移轉所有權登記予被上訴人等情，有卷附系爭
    遺囑、土地與建物登記謄本、戶籍謄本及繼承系統表可稽（
    見原審卷第10-14頁、本院卷第129-143頁），且為兩造所不
    爭執（見本院卷第84頁），堪信為真。
五、本件應審究者為㈠系爭遺囑是否符合民法第1194條代筆遺囑
    之成立要件？㈡若是，則上訴人依系爭遺囑法律關係，請求
    被上訴人將系爭房地於108年7月26日以繼承為原因所為之所
    有權移轉登記塗銷，有無理由？茲分別論述如下：
  ㈠系爭遺囑是否符合民法第1194條代筆遺囑之成立要件？
  ⒈按代筆遺囑，由遺囑人指定3人以上之見證人，由遺囑人口述
    遺囑意旨，使見證人中之1人筆記、宣讀、講解，經遺囑人
    認可後，記明年、月、日及代筆人之姓名，由見證人全體及
    遺囑人同行簽名，遺囑人不能簽名者，應按指印代之，民法
    第1194條定有明文。所謂「口述遺囑意旨」，遺囑人固無須
    將遺囑之全部逐字逐句口頭陳述，且因數字關係或內容複雜
    ，以口述不能盡意，而於見證人面前口頭表示以某文書內容
    為其遺囑意旨者，亦得稱之(最高法院97年度台抗字第645號
    民事裁定意旨參照)。又民法第1194條規定由遺囑人「指定
    」三人以上之見證人，係指經立遺囑人同意之人，始得擔任
    見證人之意，至於見證人係何人所推薦，則在所不問。
　⒉經查：
　⑴立遺囑人陳富於108年7月12日下午6時10分，以口述遺囑方式
    作成系爭遺囑，並指定上訴人為遺囑執行人等情，業據上訴
    人提出系爭遺囑及錄影光碟為證（見原審卷第12-14頁、第4
    7頁）。觀諸系爭遺囑第5點已載明：「以上意旨，由立遺囑
    人陳富口授，楊逸政律師代筆，並宣讀、講解，經立遺囑人
    陳富認可後，按捺指紋，記明年、月、日如後」，並經代筆
    人兼見證人楊逸政、見證人廖珮欣、邱元宗共3人簽名用印
    ，且由陳富捺印確認（見原審卷第12-14頁）。堪認系爭遺
    囑係由陳富口述遺囑意旨，使見證人代筆人楊逸政筆記、宣
    讀、講解，並記明年、月、日，經楊逸政、廖珮欣、邱元宗
    共3人見證並簽名用印，且由陳富確認內容符合其真意而捺
    印，已符合民法第1194條代筆遺囑之成立要件。
　⑵被上訴人雖抗辯：上訴人係受與其有利害關係之劉清雲所委
    任，且陳富與見證人並不相識，並未指定或同意該3人擔任
    見證人，系爭遺囑不符合民法第1194條之要件，應屬無效云
    云。惟查：
　①見證人即證人邱元宗於原審即證稱：伊於108年7月12日去聖
    保祿醫院協助見證遺囑，是一位劉小姐說有一位朋友要立遺
    囑，伊說伊認識太平洋律師事務所的黃律師；陳富口述遺囑
    內容時，伊、一位律師和一位助理全程在場；陳富有說他女
    兒不孝，他生病了也不帶他看醫生，他有一位乾兒子劉清雲
    ，在醫院照顧都是乾兒子劉清雲在做，陳富有清楚表示他往
    生後他的不動產不會給女兒，有一棟房子就給乾兒子處理，
    身後事也是給他乾兒子處理；當時閒聊時就是有講到立遺囑
    時要有見證人，要伊作見證，不然伊不會在遺囑上簽名等語
    （見原審卷第86-90頁）。足見證人邱元宗為劉清雲友人之
    友人，因陳富前往沙爾德聖保祿修女會醫療財團法人聖保祿
    醫院（下稱聖保祿醫院）住院治療，有書立遺囑之需求，而
    介紹上訴人之律師事務所予劉清雲，並於陳富108年7月12日
    口述遺囑意旨時，在場見證及簽名用印。　
　②另代筆人兼見證人楊逸政於原審證稱：108年7月12日當天，
    上訴人有跟伊說下午有一個代筆遺囑要做；當天下午3、4時
    伊前往醫院有問陳富的精神狀況，然後才進到病房，遺囑的
    內容是有先跟陳富溝通說他知不知道伊等是來做什麼的，然
    後才問了有關遺囑內容的事情；陳富就有稍微提到說關於女
    兒的部分，關於實際上如何分配的部分就有請見證人錄影，
    這時才跟陳富詢問遺囑內容；他也知道伊等是要去立遺囑的
    ，伊有問他是否知道伊等要來做什麼，他有用台語回答伊等
    是要來幫他立遺囑的；他有自己講說死後的財產部分要怎麼
    分配，所以伊想他應該是理解遺產的意思是什麼等語（見原
    審卷第100-103頁）。可知證人楊逸政確於108年7月12日下
    午3、4時許，前往聖保祿醫院詢問陳富遺囑之內容，確認陳
    富知悉遺囑之意義，並經陳富口述遺囑之內容，而筆記、宣
    讀及講解遺囑之內容後，經陳富認可，在場見證及簽名用印
    。　
　③又見證人廖珮欣於原審亦證稱：伊為上訴人之律師事務所助
    理，製作系爭遺囑過程由伊錄影，伊當日下午3時許去聖保
    祿醫院，主要由楊逸政跟陳富溝通；劉清雲一開始有帶伊等
    到病房，在伊等開始跟陳富溝通時，他就離開了；陳富口述
    遺囑內容時，在場的有伊、楊律師及邱元宗等語（見原審卷
    第92-96頁）。可知證人廖珮欣為證人楊逸政之律師事務所
    助理，當日陪同證人楊逸政到聖保祿醫院書立代筆遺囑，見
    證陳富口述遺囑內容，並予錄影及簽名用印。
　④準此，系爭遺囑之見證人邱元宗、楊逸政及廖珮欣均經陳富
    當場同意擔任見證人，揆諸前揭說明，已符合民法第1194條
    由立遺囑人指定見證人之要件，核與見證人係由何人推薦，
    或陳富及見證人相識與否無涉。故被上訴人辯稱：陳富未指
    定或同意楊逸政、廖珮欣、邱元宗擔任見證人，系爭遺囑不
    符合民法第1194條之要件而無效云云，洵非可採。
　⑶被上訴人復抗辯：陳富於系爭遺囑作成時，非無簽名之能力
    ，卻於系爭遺囑捺印，亦不符合民法第1194條之要件，應屬
    無效云云。惟查：
　①按依法律之規定，有使用文字之必要者，得不由本人自寫，
    但必須親自簽名；如以指印、十字或其他符號代簽名者，在
    文件上，經二人簽名證明，亦與簽名生同等之效力，民法第
    3條第1、3項定有明文。
　②本件陳富直至108年7月17日上午9時30分至10時30分間醫師查
    房時，均能理解他人意思及自主表達病況；於108年7月15日
    以前，無發現有眼睛模糊而致無法閱讀書寫之病況等情，固
    有聖保祿醫院108年11月22日桃聖業字第1080000365號函在
    卷可稽（見原審卷第140頁）。惟陳富於見證人兼代筆人楊
    逸政筆記、宣讀、講解遺囑內容，並記明年、月、日後，於
    系爭遺囑捺印確認系爭遺囑內容為與其口述遺囑意旨相符，
    並經3名見證人簽名用印，揆諸前揭規定，已與簽名發生同
    等效力，尚不得以陳富未於系爭遺囑簽名，遽認系爭遺囑不
    符合民法第1194條之要件。故被上訴人抗辯陳富未於系爭遺
    囑簽名，不符合民法第1194條之要件，應屬無效云云，亦非
    可採。　　
　⑷被上訴人再抗辯：陳富回答見證人問題時，精神恍惚，多受
    誘導，系爭遺囑難謂出於陳富之真意云云。然查，陳富於10
    8年7月12日下午6時10分，以口述遺囑方式作成系爭遺囑等
    情，業據上訴人提出錄影光碟為證（見原審卷第43頁、第47
    頁）。而陳富於口述遺囑意旨時，表示伊沒有遺產，只有那
    間房子而已（台語）要分配給劉清雲及陳美華，一人一半；
    並稱房子已經委託出售，若先出售，所得價金不分給被上訴
    人，仍是要分配給劉清雲跟陳美華；並表示女兒已沒來往，
    不孝，一直以沒錢為由跟伊要錢，直到存款剩11萬元，才放
    伊走；且經見證人楊逸政在旁筆記，由廖珮欣協助宣讀遺囑
    內容向陳富確認，陳富則以點頭或回答對之方式確認，於宣
    讀完畢後，由陳富在遺囑捺印等情，並經原審勘驗光碟影像
    ，製有勘驗筆錄在卷可稽（見原審卷第71頁反面-73頁）。
    佐以系爭房地確於108年7月12日經陳富委託臺灣房屋銷售在
    案乙節，亦有不動產專任委託銷售契約書、授權書及同意書
    在卷可參（見原審卷第24-30頁），核與陳富前揭口述系爭
    房地已委託銷售之事實相符。堪信陳富雖因病住院治療，但
    精神狀況與意識能力正常，系爭遺囑應出於陳富之真意，並
    與陳富口述意旨相符。故被上訴人抗辯陳富回答見證人問題
    時，精神恍惚，多受誘導，系爭遺囑難謂出於陳富之真意云
    云，亦非可採。
　⑸綜上，陳富確有書立遺囑之本意，僅因住院治療行動不便，
    方委託劉清雲協助，並經證人邱元宗介紹，由陳富口述遺囑
    意旨，使見證人兼代筆人楊逸政筆記、宣讀、講解，並記明
    年、月、日，再由楊逸政、邱元宗、廖珮欣3名見證人簽名
    用印，經陳富確認內容符合其真意而捺印，堪認系爭遺囑已
    符合民法第1194條代筆遺囑之要件。　
　㈡上訴人依系爭遺囑法律關係，請求被上訴人將系爭房地於108
    年7月26日以繼承為原因所為之所有權移轉登記塗銷，有無
    理由？　　
　⒈按遺囑執行人有管理遺產，並為執行上必要行為之職務；繼
    承人於遺囑執行人執行職務中，不得處分與遺囑有關之遺產
    ，並不得妨礙其職務之執行，民法第1215條第1項、第1216
    條均有明文。
　⒉經查：
　⑴系爭遺囑記載：「本人陳富之女兒李雅芳（指被上訴人）非
    常不孝，平常不聞不問，僅於無錢花用時，找本人索取金錢
    ，且生病至今均未來探視，平常係由胞妹陳美華及乾兒子劉
    清雲輪流照料，通知女兒李雅芳亦不前來探視，所以本人特
    此聲明，在本人往生後，本人名下全部財產包括動產及不動
    產，李雅芳均不得繼承。本人名下所有坐落於桃園市○○區○
    ○路000巷0號之房地，於本人往生前若未出售，則於本人往
    生後，全部遺贈給陳美華及劉清雲，各持有二分之一。因
    本人已委託臺灣房屋代售前揭房地，並授權劉清雲代為簽立
    買賣契約，倘本人往生前前揭房地業已賣出，就出售房地所
    得之價金，於本人往生後，扣除本人生前必要支出費用（包
    括但不限於醫療費、養老院費用、喪葬費）後，剩餘金額全
    部遺贈給陳美華及劉清雲各二分之一」（見原審卷第12-13
    頁）。佐以系爭房地於陳富死亡前仍未出售等情，亦有土地
    與建物登記謄本在卷可稽（見本院卷第137-143頁）。足見
    陳富已將系爭房地遺贈予陳美華及劉清雲共有，應有部分各
    2分之1，且被上訴人不得繼承其名下全部財產。
　⑵承上，系爭遺囑既為真正，則上訴人受陳富指定為遺囑執行
    人，自有依照系爭遺囑管理遺產並執行必要行為之職務。惟
    被上訴人於陳富108年7月17日死亡後，即於108年7月26日以
    繼承為原因，將系爭房地移轉登記予自己所有等情，為兩造
    所不爭執（見兩造不爭執事實）。則被上訴人處分與系爭遺
    囑有關之遺產，顯然違反系爭遺囑，並妨害上訴人職務之執
    行。故上訴人依系爭遺囑法律關係，請求被上訴人將系爭房
    地於108年7月26日以繼承為原因所為之所有權移轉登記塗銷
    ，洵屬有據。
六、從而，上訴人依系爭遺囑法律關係，請求被上訴人將系爭房
    地於108年7月26日以繼承為原因所為之所有權移轉登記塗銷
    ，為有理由，應予准許。原審為上訴人敗訴之判決，於法自
    有未洽。上訴意旨指摘原判決不當，求予廢棄改判，為有理
    由。爰由本院將原判決予以廢棄，並改判如主文第2項所示
    。
七、本件事證已臻明確，兩造其餘之攻擊或防禦方法及所用之證
    據，經本院斟酌後，認為均不足以影響本判決之結果，爰不
    逐一論列，附此敘明。
八、據上論結，本件上訴為有理由。判決如主文。
中　　華　　民　　國　　110 　年　　1 　　月　　20　　日
　　　　　　　　　家事法庭
  　                    審判長法  官  楊絮雲   
                              法  官  張宇葭
                              法  官  郭顏毓　
正本係照原本作成。
如不服本判決，應於收受送達後20日內向本院提出上訴書狀，其
未表明上訴理由者，應於提出上訴後20日內向本院補提理由書狀
（均須按他造當事人之人數附繕本）上訴時應提出委任律師或具
有律師資格之人之委任狀；委任有律師資格者，另應附具律師資
格證書及釋明委任人與受任人有民事訴訟法第466 條之1第1項但
書或第2項（詳附註）所定關係之釋明文書影本。如委任律師提
起上訴者，應一併繳納上訴審裁判費。
中　　華　　民　　國　　110 　年　　1 　　月　　20　　日

    　　　　　　　　　　　　　書記官  馬佳瑩
附註：
民事訴訟法第466條之1（第1項、第2項）：
對於第二審判決上訴，上訴人應委任律師為訴訟代理人。但上訴
人或其法定代理人具有律師資格者，不在此限。
上訴人之配偶、三親等內之血親、二親等內之姻親，或上訴人為
法人、中央或地方機關時，其所屬專任人員具有律師資格並經法
院認為適當者，亦得為第三審訴訟代理人。